臺灣高等法院刑事判決　　　 　　 94年度上更(一)緝字第4號
上　訴　人
即　被　告　乙○○
　　　　　　　　　　號
選任辯護人　李振燦　律師
　　　　　　陳志誠　律師
上列上訴人因偽造有價證券等案件，不服臺灣基隆地方法院89年
度訴字第218號中華民國89年5月30日第一審判決（起訴案號：臺
灣基隆地方法院檢察署89年度偵字第276號），提起上訴，經判
決後，由最高法院發回更審，本院判決如下：
    主  文
原判決撤銷。
乙○○意圖供行使之用，而偽造有價證券，處有期徒刑壹年玖月
。如附表之本票，偽造「陳金隆」署名為共同發票人部分沒收。
    事  實
一、乙○○明知自己無償債能力，猶意圖為自己不法之所有，於
    民國八十三年二月間，向甲○○詐稱：自己要借新臺幣（下
    同）五十萬元，其弟陳金隆要做生意，亦需借用五十萬元，
    致使甲○○陷於錯誤，陸續將現金一百萬元交付乙○○。嗣
    因該項借款屆期無法清償，乙○○竟意圖供行使之用，於同
    年月二十五日，在不詳地點，先簽自己姓名、並蓋用自己印
    章為共同發票人，復填寫未得其弟弟陳金隆同意或授權，偽
    簽「陳金隆」署名，於本票發票人處，為共同發票人，復填
    寫發票日、到期日、面額為一百萬元如附表之本票，將該紙
    本票透過林香交付甲○○，供為上開借款之擔保。乙○○詐
    得款項後，拒不還款，甲○○乃持該紙本票聲請臺灣士林地
    方法院以八十六年度票字第三九八號裁定准予對陳金隆之財
    產為強制執行。陳金隆因該紙本票非其所簽，而對甲○○提
    起確認本票債權不存在訴訟，並獲該法院以八十六年度訴字
    第一０七０號為勝訴判決確定，甲○○至此始知受騙。
二、案經被害人甲○○訴由臺灣基隆地方法院檢察署檢察官偵查
    起訴。
    理      由
本院查：
一、訊據被告乙○○於臺灣士林地方法院審理八十六年度訴字第
    一０七０號確認本票債權不存在一案中，即以證人身分坦承
    偽簽其弟弟「陳金隆」署名於本票上為共同發票人，（見該
    卷八十七年四月九日言詞辯論筆錄，影印外放）；被告乙○
    ○於本案原審審理時，亦坦承未經其弟弟陳金隆同意，偽簽
    「陳金隆」署名，於本票發票人處，為共同發票人（見原審
    卷第34頁背面、第55頁）；且於本院前審（見本院前審卷第
    28頁、第133頁），本院本審時（見94年7月22日準備程序筆
    錄、94年8月10日審判筆錄），亦坦承其事不諱。
二、且被告如何向告訴人甲○○詐稱其與弟弟陳金隆要借錢週轉
    ，向甲○○詐借一百萬元，屆期無法清償，乃偽造「陳金隆
    」為本票之共同發票人，並以該紙本票交付甲○○供做借錢
    之擔保等情，業據告訴人甲○○於偵審中指訴綦詳。告訴人
    甲○○於偵查時指稱：「（問：乙○○交給你本票時簽名蓋
    章都有了嗎？）答：是『梅』當場交給我，『隆』不在場，
    當時『隆』的姓名、蓋章都有簽蓋妥當。（問：出面向你借
    款是何人？）答：是『梅』，『隆』都沒有出面過。（問：
    『梅』與你何關係？）答：是很久的朋友，之前他都有向我
    借一、二萬元都有返還，這次是他在八十三年二月間說他弟
    弟要做生意，向我借，我陸續交給他五十萬元，二十萬元二
    次，以外的是十萬元，共一百萬元，他向我拿走五十萬元時
    有先開一張本票，是以他二人為發票人，後來累積到一百萬
    元時，拿回五十萬元的本票換這張一百萬元的本票，他是在
    八十三年二月二十五日給我的。（問：錢都在何處交付給他
    ？）答：五十萬元是在基隆合庫支庫領出在支庫內交給他，
    其他是在我家交給他」等語（見89年度偵字第276號偵查卷
    第23頁背面、第24頁正面）。於本院前審審理時指稱：「問
    ：為何乙○○借貸要用他人名義之本票供擔保？答：我僅要
    求有『房地保』【擁有房地之人作保之意】，而陳金隆之名
    字也是被告乙○○提出的，他說他弟弟陳金隆有房地」、「
    我查封前有寫存證信函給陳金隆，該一百萬本票係被告乙○
    ○託林香拿給我的，被告並說他弟會來還我」、「（問：何
    時、何地交給你？）答：係林香打電話告訴我說被告寄在他
    那裡，要我過去拿，她係住基隆市○○路」等語（本院前審
    89年8月14日、89年8月21日訊問筆錄）。且有本票影本附卷
    可稽（見偵查卷第10頁）。而證人林香於本院前審證稱：「
    （問：你有無收到被告乙○○所寄託之票據一紙並要代轉給
    甲○○？）：有。（問：乙○○拿票據到何處交給你？）她
    拿到基隆市○○路六十八號五樓我孫子住處給我。她說甲○
    ○不在要我轉交給她。（問：乙○○寄託該票據之目的為何
    ？）係乙○○說她向甲○○借五十萬，他弟弟也借五十萬，
    故要交該票據給甲○○。（問：乙○○交給你該票時，該票
    據有關金額、日期、發票人欄等應記載事項是否均已記載完
    備？）乙○○係寄票據放於信封內，告訴我這係票要我轉交
    給告訴人。（問：你如何將該票據交給甲○○？）我叫她過
    來拿。（問：該票金額多少你知道嗎？）一百萬。（問：該
    票據有無乙○○或其弟簽發之字跡？）乙○○說她向告訴人
    借五十萬，他弟弟也向告訴人借五十萬。（問：為何乙○○
    說該票據係他在甲○○住處地下室簽發並非拿給你要你轉交
    給甲○○？）我不知道她為何如此說。（問：乙○○除該票
    外是否也曾寄票要你轉交給甲○○？）有，約一、二次吧。
    （問：乙○○交票給你時如何說？該事多久了？）她說這
    係票要交給甲○○並有說她及她弟弟陳金龍均有向告訴人借
    五十萬很久了不記得了。（問：乙○○有無說：陳金隆
    有在該票簽名蓋章等語？）我係說乙○○有表示因她及她弟
    弟向甲○○借錢故寫好票了並要我交此票給甲○○之意」等
    語（本院前審89年9月1日訊問筆錄）。又查證人即被告之弟
    陳金隆於本院前審審理時亦證稱：「（問：有無拜託被告向
    甲○○借錢？）答：沒有。（問：有無拿給本票委託被告借
    錢？）答：沒有，上面的章也不是我的，我之前也完全不知
    情，是被查封才知道。（問：被告使用你名義使用你印文你
    知情？）答：不知情，那些印章及文字均不是我的或我簽的
    」等語（本院前審89年8月21日訊問筆錄）。且陳金隆之前
    向臺灣士林地方法院提起確認本票債權不存在之訴訟，有起
    訴狀及該院八十六年度訴字第一○七○號民事卷宗、判決書
    等影印外放可按。足見前揭本票上「陳金隆」之署名，非陳
    金隆所為，亦非其事前同意或授權。
三、綜上以觀，被告未經陳金隆之同意而在上開本票上簽署「陳
    金隆」署名表示發票之意已甚為明確。被告雖辯稱是告訴人
    要伊偽簽「陳金隆」姓名於本票上乙節，惟其所辯除據告訴
    人甲○○堅詞否認其事外，經核被告係三十年十月六日生，
    有年籍資料在卷可查，其簽發本件本票行為時已五十餘歲，
    當富社會經驗，豈有任意聽從第三人指示，即遽而簽署其弟
    陳金隆姓名之理。更何況被告縱使聽從第三人指示而簽署「
    陳金隆」署名，既非出於強暴脅迫，其心神並未因此而受制
    ，亦不阻卻偽造有價證券之犯罪故意。再查被告係以自己需
    款及其弟「陳金隆」做生意為由，向甲○○借款共一百萬元
    ，並陸續取款等情，亦據甲○○供證甚詳，被告如僅係經手
    款項而非借款人，何以不能供明實際借款人為何？又何以簽
    發自己名義之本票供為借款之擔保？顯見被告所辯伊並非借
    款人，只是負責經手而已，真正借款之人有三人，其中一人
    已死亡，另一人生病中云云。要屬卸責之詞，不足採信。綜
    合上情，被告犯行堪以認定。本件事證已明，被告審理中聲
    請傳訊證人謝春女，本院認無必要，併此說明。
四、查被告乙○○於右揭時地，向甲○○詐稱自己及其弟「陳金
    隆」要做生意，需借用款項，致使甲○○陷於錯誤，陸續將
    現金一百萬元交付，嗣因該項借款屆期無法清償，被告意圖
    供行使之用而偽造「陳金隆」為共同發票人之本票，並以之
    為借款之擔保，核其所為，係犯刑法第二百零一條第一項偽
    造有價證券罪、同法第三百三十九條第一項之詐欺取財罪。
    其偽造署名，為偽造有價證券之階段行為，行使偽造有價證
    券之低度行為復為偽造之高度行為所吸收，只論偽造罪。被
    告所犯上開偽造有價證券罪、詐欺取財罪，二罪之間，有方
    法結果之牽連關係，應從較重之偽造有價證券罪處斷。次查
    被告與被偽造之「陳金隆」為姊弟關係，為被告所供承，被
    告本人亦於偽造之本票上簽自己之名擔任共同發票人，有本
    票影本在卷可按（見偵查卷第10頁）。所犯之偽造有價證券
    罪，其最輕本刑為三年以上有期徒刑之重罪，觀其犯罪之情
    狀，在客觀上情輕而法重，足以引起一般同情，而堪予憫恕
    ，爰依刑法第五十九條規定，酌減其刑。
五、原審認被告乙○○罪證明確，予以論罪科刑。固非無見，惟
    查被告係向告訴人詐借一百萬元之後，因屆期無法清償，乃
    意圖供行使之用，未得陳金隆同意或授權，而偽造「陳金隆
    」署名之本票交付告訴人甲○○作為借款之擔保，原判決事
    實欄認被告係向甲○○詐借一百萬元時，即向甲○○稱願開
    立本票保證云云，使甲○○陷於錯誤，陸續將現金一百萬元
    交付乙○○，其事實之認定尚有未洽。且關於發票人欄「陳
    金隆」印文部分，並無積極事證足認被告所為（見理由六）
    ，原審判決遽認被告所為，亦有未合。被告上訴意旨雖執陳
    詞指稱伊於系爭本票上發票人欄上所為「陳金隆」署名係因
    告訴人甲○○要求下始為簽名，要屬卸責之詞，不足採信。
    其上訴核無理由。惟因原判決既有如上可議之處，自屬無可
    維持，應由本院將原判決撤銷改判。爰審酌被告被告與被偽
    造之陳金隆為姊弟關係，被告本人亦於偽造之本票上簽名擔
    任共同發票人，並審酌被告之素行，詐欺取財後尚未與被害
    人全部和解，及前揭犯罪情狀，判處如主文第二項所示之刑
    。至於系爭偽造如附表之本票，起訴意旨請求宣告沒收，然
    如附表上訴人乙○○自任發票人而簽發部分，因屬真實，而
    不得將該紙本票沒收，惟上訴人乙○○偽簽「陳金隆」署名
    偽造共同發票人部分，仍應依刑法第二百零五條規定，予以
    沒收。至偽造有價證券上所偽造「陳金隆」之署名，係屬偽
    造有價證券之一部分，已因偽造有價證券之沒收而包括在內
    ，自不應重為沒收之諭知。
六、公訴意旨另略以：被告乙○○於前揭時地，未得陳金隆同意
    或授權，除偽簽「陳金隆」署名於本票上之發票人欄外，另
    尚再以前於不詳時地，偽造之「陳金隆」印章一枚蓋用於本
    票發票人處（即本票上「陳金隆」印文），將該紙本票透過
    林香交付甲○○，供為上開借款之擔保。認被告乙○○此部
    分亦涉有刑法第二百零一條第一項偽造有價證券罪。惟查：
（一）按犯罪事實應依證據認定之，無證據不得推定其犯罪事實
      ，刑事訴訟法第一百五十四條定有明文。又刑事訴訟法上
      所謂認定犯罪事實之證據，係指足以認定被告確有犯罪行
      為之積極證據而言，該項證據自須適合於被告犯罪事實之
      認定，始得採為斷罪資料；如未發現相當證據，或證據不
      足以證明，自不能以推測或擬制之方法，以為裁判之基礎
      ，最高法院二十九年上字第三一○五號、四十年台上字第
      八十六號分別著有判例可資參照。
（二）檢察官起訴及原審認定被告犯罪無非以：該本票發票人欄
      尚有蓋用「陳金隆」之印文，且有告訴人甲○○之指訴為
      據。
（三）訊據被告乙○○堅決否認有此部分犯行，辯稱並未蓋用「
      陳金隆」之印章云云。
（四）然查被告於本案之前即八十二年十月十六日，交付甲○○
      之何玉秀所簽發另件本票上，即蓋有「陳金隆」印文之背
      書，此有該紙本票影本在卷可參（見原審卷第60頁），該
      「陳金隆」印文之背書，核與本案發票人欄之「陳金隆」
      之印文（見偵查卷第10頁），經本院當庭以肉眼辨識結果
      ：「當庭折角以肉眼比對之結果，認原審卷印文之『金』
      字明顯大於偵查卷之『金』字。偵查卷之『隆』字右下角
      『生』有一撇出頭，原審卷之『隆』字則沒有出頭。兩紙
      本票印文經過再折角後比對『陳』字，看不出有明顯差異
      。」，應係不相同印章所蓋。有勘驗筆錄在卷可稽。本件
      本票上亦同時簽署其自己姓名並蓋上自己印章，而其對此
      簽發本票方式亦無異議，惟獨對陳金隆部分辯稱印文並非
      伊蓋上。惟被告既已簽署「陳金隆」姓名於本件本票上，
      即已完成發票行為。至「陳金隆」印文，告訴人及證人，
      均未目睹係被告所為，且無偽造「陳金隆」印章扣案可證
      ，被告此部分犯罪應屬不能證明。惟因公訴意旨認被告此
      部分犯嫌與前開論罪科刑部分，有犯之裁判上一罪關係，
      爰不另為無罪判決之諭知。
據上論斷，應依刑事訴訟法第396條第1項前段、第364條、第299
條第1項前段，刑法第201條第1項、第339條第1項、第55條、第
59條、第205條，罰金罰鍰提高標準條例第1條前段，判決如主文
。
本案經檢察官陳明光到庭執行職務。
中　　華　　民　　國　　94　　年　　8 　　月　　23　　日
　　　　　　　　　刑事第九庭  審判長法　官　陳　祐　治
　　　　　　　　　　　　　　　　    法　官  陳　晴　教
　　　　　　　 　 　　　　　　　　　法　官  王  炳  梁
以上正本證明與原本無異。
如不服本判決，應於收受送達後十日內向本院提出上訴書狀，其
未敘述上訴之理由者並得於提起上訴後十日內向本院補提理由書
（均須按他造當事人之人數附繕本）。
                                    書記官　潘　大　鵬
中　　華　　民　　國　　94　　年　　8 　　月　　24　　日
附表：
┌───┬───┬───┬────┬───────┐
│發票人│發票日│到期日│面    額│本票號碼      │
├───┼───┼───┼────┼───────┤
│乙○○│83年2 │83年8 │新台幣  │ＣＨ174890    │
│陳金隆│月25日│月25日│一百萬元│              │
└───┴───┴───┴────┴───────┘
附錄本案論罪科刑法條全文：
刑法第201條第1項：
意圖供行使之用，而偽造、變造公債票，公司股票或其他有價證
券者，處三年以上十年以下有期徒刑，得併科三千元以下罰金。
刑法第339條第1項：
意圖為自己或第 3 人不法之所有，以詐術使人將本人或第 3 人
之物交付者，處五年以下有期徒刑、拘役或科或併科1000元以下
罰金。
刑法第205條：
偽造、變造之有價證券、郵票、印花稅票、信用卡、金融卡、儲
值卡或其他相類作為提款、簽帳、轉帳或支付工具之電磁紀錄物
及前條之器械原料及電磁紀錄，不問屬於犯人與否，沒收之。
